【裁判字號】    98,易,3267
【裁判日期】    981209
【裁判案由】    詐欺
【裁判全文】
臺灣臺中地方法院刑事判決              98年度易字第3267號
公  訴  人  臺灣臺中地方法院檢察署檢察官
被      告  乙○○
上列被告因詐欺案件，經檢察官提起公訴(98年度偵字第19721號
），本院判決如下：
    主    文
乙○○犯幫助詐欺取財罪，處有期徒刑陸月，如易科罰金，以銀
元參佰元即新臺幣玖佰元折算壹日；減為有期徒刑參月，如易科
罰金，以銀元參佰元即新臺幣玖佰元折算壹日。
    犯罪事實
一、乙○○可預見他人蒐集存摺、印章、金融卡（含密碼）等帳
    戶資料，可能欲以該蒐集來之帳戶，遂行財產上犯罪之目的
    ，亦即該帳戶將作為詐欺取財之人頭帳戶，以收取受騙被害
    人匯入之款項，竟仍不違背其本意，基於幫助詐欺集團詐欺
    取財之不確定犯罪故意，於民國94年 8月15日向彰化商業銀
    行股份有限公司（下稱彰化商業銀行）北台中分行開設第00
    000000000000號存款帳戶，旋即在不詳地點，將該帳戶之存
    摺、提款卡及密碼，交付予不詳姓名年籍之成年人使用。適
    有取得上開帳戶資料之不詳詐欺集團成年成員，自94年 7月
    間起，即意圖為自己不法所有，以電話陸續向甲○○佯稱係
    偉達家電公司員工，因甲○○經電腦抽中該公司二獎，獎金
    高達新臺幣（下同）100 餘萬元，但要先繳納香港海外金融
    保險及加入會員等費用再領取獎金云云，繼再佯稱：甲○○
    另因參加賭馬中獎 1,000餘萬元，然需匯款加入會員始得領
    取款項云云，致甲○○陷於錯誤，於94年9月9日，分別匯款
    6萬元及8萬元至上開乙○○之帳戶內，復於94年 9月13日，
    再匯款 6萬元至前開帳戶中。嗣甲○○察覺有異，惟前揭款
    項早遭提領一空，始知受騙，乃報警查悉上情。
二、案經臺北縣政府警察局新店分局報告臺灣臺南地方法院檢察
    署呈由臺灣高等法院檢察署檢察長核轉臺灣臺中地方法院檢
    察署檢察官偵查起訴。
    理    由
一、證據能力方面：按當事人、代理人或辯護人於法院調查證據
    時，知有第159條第1項不得為證據之情形，而未於言詞辯論
    終結前聲明異議者，視為有前項之同意，刑事訴訟法第 159
    條之5第2項定有明文。此乃係基於證據資料愈豐富，愈有助
    於真實發現之理念，酌採當事人進行主義之證據處分權原則
    ，並強化言詞辯論主義，透過當事人等到庭所為之法庭活動
    ，在使訴訟程序順暢進行之要求下，承認傳聞證據於一定條
    件內，得具證據適格。此種「擬制同意」，因與同條第一項
    之明示同意有別，實務上常見當事人等係以「無異議」或「
    沒有意見」表示之，斯時倘該證據資料之性質，已經辯護人
    閱卷而知悉，或自起訴書、原審判決書之記載而了解，或偵
    、審中經檢察官、審判長、受命法官、受託法官告知，或被
    告逕為認罪答辯或有類似之作為、情況，即可認該相關人員
    於調查證據之時，知情而合於擬制同意之要件（最高法院96
    年度台上字第4174號判決要旨參照）。查本件檢察官、被告
    於本院準備程序及審判期日均未對本院下述所引用之證據表
    示意見，且迄至言詞辯論終結前亦未聲明異議，本院審酌該
    等證據資料製作時之情況，尚無違法不當及證明力明顯過低
    之瑕疵，且為證明犯罪事實存否所必要，認為以之作為證據
    應屬適當，揆諸前開說明，自均具證據能力。
二、訊據被告乙○○坦承彰化商業銀行北台中分行第0000000000
    0000號帳戶係其所開設之事實，惟矢口否認有何幫助詐欺取
    財之犯行，辯稱：系爭帳戶係在台北讀書時，為供其父親匯
    入生活費而開設，95年間搬回台中時，不慎遺失云云。經查
    ：
  (一)被告所申辦之彰化商業銀行北台中分行第00000000000000
      號帳戶，遭詐欺集團成員利用，作為詐騙被害人甲○○之
      工具，而被害人甲○○確因詐欺集團成員所施用如犯罪事
      實欄所示詐術，陷於錯誤，將款項匯入被告所申辦上開帳
      戶等情，業據被害人甲○○證述甚詳（見警卷第4至6頁）
      ，並有彰化商業銀行北台中分行98年2月12日彰北中字第0
      98404號函、98年10月29日彰北中字第0982794號函暨第00
      000000000000號帳戶開戶基本資料查詢表、交易明細查詢
      ，郵政跨行匯款申請書在卷可憑（見警卷第39至45頁、本
      院卷第24至26頁）。足認被告之上開帳戶確已供詐欺集團
      成員利用，作為詐欺取財之犯罪工具，且被害人甲○○確
      因詐欺集團成員所施詐術，陷於錯誤，於94年9月9日、同
      月13日，分別將6萬元及8萬元、6萬元匯入該帳戶。
  (二)被告於警詢先辯稱：不知系爭帳戶為何人申辦，亦不記得
      其有該帳戶云云（見警卷第2頁)；嗣於偵查及本院準備程
      序改辯稱：系爭帳戶係在台北讀書時，為供其父親匯入生
      活費而開設，95年搬回台中時，不慎遺失云云（見偵查卷
      第4頁、本院卷第15頁背面)，其前後所辯不一，已有可疑
      。又系爭帳戶自94年 8月15日開設後，第一筆交易之款項
      即係被害人甲○○於94年9月9日匯入之 8萬元，此有交易
      明細查詢在卷可憑（見本院卷第25頁），則該帳戶自開設
      後，即無任何正常之交易往來，顯見被告辯稱因在台北讀
      書時，為供其父親匯入生活費用而申辦此帳戶云云，委無
      可採。又系爭帳戶於開戶不及一個月，即作為詐欺集團犯
      罪之工具，其間並無任何正常之交易紀錄，益見被告於94
      年 8月15日開設帳戶後，即將該帳戶之存摺、提款卡及密
      碼，交付他人使用，其所辯95年間搬回台中時，不慎遺失
      云云，亦無可採。況衡諸詐欺集團為確保其詐欺之犯罪所
      得，所使用供被害人匯入款項之帳戶，必定是其能完全掌
      控之帳戶，以確保可順利提領被害人匯入之款項，故必以
      向本人買受或租借或其他確係出於本人自願等方式，以取
      得人頭帳戶，豈有可能使用非出於本人自願之方式所取得
      之存摺、提款卡，而使其花費心力詐欺所得之款項，陷於
      隨時可能為帳戶所有人申請掛失止付而無法取得之危險？
      是本件詐欺集團成員倘未能確認係出於被告之同意，顯無
      可能以系爭帳戶作為詐騙之工具使用，益證被告所有上開
      帳戶之存摺、提款卡及密碼等資料，確係其提供予他人使
      用，殆無疑義。
  (三)刑法上之故意，分為直接故意與間接故意（又稱不確定故
      意），析言之，當行為人對於構成犯罪之事實，明知並有
      意使其發生者，為直接故意；如行為人對於構成犯罪之事
      實，預見其發生而其發生並不違背其本意者，乃屬間接故
      意，此觀刑法第13條之規定甚明。又幫助犯之成立，以行
      為人主觀上認知被幫助者可能正欲從事犯罪或係正在從事
      犯罪，而其行為足以幫助他人實現構成要件者，即具有幫
      助故意，並不以行為人確知被幫助者將犯或係犯何罪名為
      必要。查按照現今社會通常之知識、經驗，任何人均可辦
      理金融帳戶使用，且可向不同之金融機構分別申辦，如無
      正當理由，實無持有或使用他人帳戶之存摺、印鑑章、提
      款卡（含密碼）之理，而金融帳戶之存摺、提款卡亦事關
      個人財產權益之保障，其專有性甚高，除非本人或與本人
      親密關係者，難認有何理由可自由流通使用該帳戶之存摺
      、提款卡，是一般人均有妥為保管及防止他人任意使用之
      認識，縱有特殊情況，偶需交付他人，亦必深入瞭解其用
      途及合理性，始予提供，且該等專有物品，如落入不明人
      士手中，而未加以究明正常用途，極易被利用為與財產有
      關之犯罪工具，此為吾人依一般生活認知所易於體察之常
      識；而有犯罪意圖者，非有正當理由，竟徵求他人提供帳
      戶之存摺、印鑑章、提款卡（含密碼），客觀上當可預見
      其目的係供某筆資金之存入後再行領出之用，且該筆資金
      之存入及提領過程係有意隱瞞其流程及行為人身分曝光之
      用意，一般人本於通常認知能力，均易於瞭解。況邇來詐
      騙集團利用電話或報紙，刊登廣告以行詐欺取財之犯罪類
      型層出不窮，該等犯罪常先利用價購、借用、應徵工作、
      債務整合等各種名目，使人交付存摺、印章、提款卡（含
      密碼），再以該人頭帳戶作為取得詐騙款項之工具，為其
      基本犯罪手法，均經媒體廣為披載，凡對社會動態尚非全
      然不予關注者，均能知曉。被告係高中肄業之成年人，具
      有一定之智識及生活經驗，並非年幼無知或與社會隔絕而
      無常識之人，是依其智識能力與社會生活經驗，對於現今
      犯罪集團經常誘使一般民眾提供金融機構帳戶存摺等資料
      ，做為詐騙等犯罪之不法用途使用一節，應有所悉，則被
      告縱使不確知其交付提款卡（含密碼）之對象暨其所屬詐
      騙集團犯罪行為之具體內容，惟應可預見該帳戶有遭詐騙
      集團作為詐取財物工具之可能，其仍執意為之，實已具有
      幫助詐欺取財之不確定故意，灼然甚明。
  (三)綜上所述，被告幫助詐欺取財之犯罪事證已臻明確，所辯
      乃畏罪卸責之詞，無可採信，其犯行洵堪認定，應依法論
      罪科刑。
三、被告行為後，94年2月2日修正公布之刑法、95年 5月17日刪
    除公布之罰金罰鍰提高標準條例第2條及95年6月14日增訂公
    布之刑法施行法第1條之1，均業於95年7月1日施行，應依刑
    法第2條第1項之規定比較應適用之法律如下：
  (一)論罪量刑方面：
    １、比較原則：應就罪刑有關之共犯、未遂犯、想像競合犯
        、牽連犯、連續犯、結合犯、以及各種加重原因（如累
        犯加重等）、各種減輕原因（如自首減輕等）暨其他法
        定加減原因（如身分加減）與加減例等一切情形，綜其
        全部罪刑之結果而為比較（最高法院95年第 8次刑事庭
        會議決議參照）。
    ２、修正刑法第33條第 5款規定：「罰金：新臺幣一千元以
        上，以百元計算之」，且增訂刑法施行法第1條之1規定
        ：「中華民國九十四年一月七日刑法修正施行後，刑法
        分則編所定罰金之貨幣單位為新臺幣。九十四年一月七
        日刑法修正時，刑法分則編未修正之條文定有罰金者，
        自九十四年一月七日刑法修正施行後，就其所定數額提
        高為三十倍。但七十二年六月二十六日至九十四年一月
        七日新增或修正之條文，就其所定數額提高為三倍」，
        經比較修正前刑法第33條第 5款、罰金罰鍰提高標準條
        例第 1條前段、現行法規所定貨幣單位折算新臺幣標準
        第2條等規定之適用結果，有關刑法第339條第 1項法定
        刑罰金部分之最高額固均相同，惟最低額於修正前為銀
        元10元即新臺幣30元；修正後則為新臺幣1000元，是此
        部分自以修正前之法律較有利於行為人。
    ３、修正前刑法第30條第 1項前段規定「幫助他人犯罪者，
        為從犯」，修正刑法第30條第 1項前段則規定「幫助他
        人實行犯罪行為者，為幫助犯」，此項變動僅屬依據法
        理使法條文字明確化，未影響行為人之刑罰法律效果，
        非屬刑法第2條第1項之「法律變更」，則有關幫助犯，
        自應逕行適用修正刑法第30條之規定。
    ４、綜合以上比較結果，修正之法律未較有利於行為人，有
        關罪刑自應全部適用修正前之法律。
  (二)非關罪刑之裁量權行使部分：依修正前刑法第41條第 1項
      前段及刪除前罰金罰鍰提高標準條例第 2條規定，關於易
      科罰金之折算標準為銀元 100元、200元、300元，而修正
      後刑法第41條第 1項前段規定之折算標準為新臺幣1000元
      、2000元、3000元，自以適用修正前刑法第41條第 1項前
      段、刪除前罰金罰鍰提高標準條例第 2條之規定，諭知以
      銀元300元即新臺幣900元折算 1日為易科罰金之折算標準
      ，對行為人較為有利。
四、核被告所為，係犯刑法第 30條第1項前段、刑法第339條第1
    項之幫助詐欺取財罪。被告僅係幫助他人實行詐欺取財犯罪
    ，為幫助犯，應依刑法第30條第 2項之規定，按正犯之刑予
    以減輕。爰審酌被告在本件犯行之前，未曾有犯罪紀錄之品
    行（參卷附臺灣高等法院被告前案紀錄表）、高中肄業之智
    識程度、經濟勉可維持之生活狀況(見警卷第1頁被告警詢筆
    錄受詢問人資料），其率行提供帳戶之存摺、提款卡（含密
    碼）供他人犯罪使用，造成警察機關追查贓款及實際犯罪行
    為人發生阻礙，對於社會治安具有相當之危害性，及被告犯
    罪之動機、手段、使被害人受有合計20萬元之損失，危害非
    輕，及尚未賠償被害人之犯後態度等一切情狀，量處如主文
    所示之刑，併諭知易科罰金之折算標準，以示懲儆。又被告
    本件犯行在96年 4月24日以前，無中華民國九十六年罪犯減
    刑條例第3條、第5條所示不得減刑之情形，合於同條例第 2
    條第1項第3款減刑條件，應諭知減得之刑及易科罰金之折算
    標準。
五、據上論斷，應依刑事訴訟法第299條第 1項前段，刑法第2條
    第1項前段、第30條第1項前段、第2項、第339條第 1項，修
    正前刑法第41條第 1項前段，刑法施行法第1條之1，修正刪
    除前罰金罰鍰提高標準條例第 2條，中華民國九十六年罪犯
    減刑條例第2條第1項第3款、第7條、第9條，判決如主文。
本案經檢察官丙○○到庭執行職務。
中    華    民    國    98    年    12    月    9     日
          刑事第四庭    審判長法  官  鄭永玉
                              法  官  潘曉玫
                              法  官  張恩賜
以上正本證明與原本無異。
如不服本判決，應於收受判決後10日內向本院提出上訴書狀，並
應敘述具體理由；其未敘述上訴理由者，應於上訴期間屆滿後20
日內向本院補提理由書（均須按他造當事人之人數附繕本）「切
勿逕送上級法院」。
                              書記官  黃舜民
中    華    民    國    98    年    12    月    9     日
附錄本案論罪科刑法條
刑法第339條：
意圖為自己或第三人不法之所有，以詐術使人將本人或第三人之
物交付者，處五年以下有期徒刑、拘役或科或併科一千元以下罰
金。
以前項方法得財產上不法之利益或使第三人得之者，亦同。
前二項之未遂犯罰之。


司法院資訊處製作；財團法人民間司法改革基金會備份。
